臺灣嘉義地方法院刑事判決　　　　　　　　　　　　　　　九十年度訴字第七九號
　　公　訴　人　臺灣嘉義地方法院檢察署檢察官
　　被　　　告　辛○○
　　選任辯護人　林崑地律師
右列被告因偽造文書等案件，經檢察官提起公訴（八十九年度偵字第二九二二號），
本院判決如左：
    主  文
辛○○無罪。
    理  由
一、公訴意旨略以：被告辛○○與壬○○（俟通緝到案後另行審結）係父子，二人共
    同召集民間互助會，推由壬○○為會首，於民國八十五年八月二十五日召集每會
    新台幣（下同）三萬元之民間互助會，含會首共十六會（以下簡稱第一會），每
    隔四個月開標乙次，每次於該月二十五日下午八時開標，採內標制（底標三千元
    ），又於八十六年十一月五日召集每會二萬元之民間互助會，至八十八年十月五
    日屆滿，自任會首，含會首共二十四會（以下簡稱第二會），於每月五日下午八
    時開標，採內標制（底標一千五百元），復於八十六年十一月三十日召集每會一
    萬元之民間互助會，至八十九年三月三十日止，自任會首，含會首共二十九會（
    以下簡稱第三會），於每月三十日下午八時開標，採內標制。末於八十七年九月
    十日召集每會一萬元之民間互助會，自任會首，含會首共三十會（以下簡稱第四
    會），於每月十日下午八時開標，採內標制。被告辛○○與壬○○二人竟共同基
    於意圖為自己不法之所有之概括犯意，利用有會員未參與開標之際，就第一會、
    第二會、第三會、第三會連續於附表一、二、三、四所示之時間，在標單上（業
    已滅失）書寫金額及會員姓名並持以行使，而冒用如附表一、二、三、四所示之
    會員名義得標，致如附表一、二、三、四所示之第一會、第二會、第三會、第四
    會活會會員陷於錯誤，而交付會金與壬○○、辛○○，並足以生損害於附表一、
    二、三、四所示被冒標之人，因認被告辛○○涉犯刑法第三百三十九條第一項之
    詐欺取財罪及第二百十六條、第二百十條之偽造文書罪嫌云云。
二、公訴人認為被告辛○○涉有前述犯行，無非以告訴人指述被告與其父壬○○均曾
    主持開標，並曾向會員收取會款、填寫標單，被告為年近中年，應屬智識熟慮之
    人，對於互助會之運作知之甚稔，互助會款由被告收受，對於上情，被告應無完
    全不知之可能，並有合會簿會單數份在卷可稽，資為論罪之依據。訊據被告則堅
    詞否認有何行使偽造私文書及詐欺犯行，辯稱：合會都是其父壬○○在招募，僅
    有父親不在時協助開標及收錢，事後都由其父收走，其並無冒標合會且對於冒標
    一事，並不知悉等語。
三、按犯罪事實應依證據認定之，無證據不得推定其犯罪事實，又不能證明被告犯罪
    者，應諭知無罪之判決，刑事訴訟法第一百五十四條、第三百零一條第一項前段
    分別定有明文。而認定犯罪事實所憑之證據，無論係直接證據或間接證據，其為
    訴訟上之證明，須於通常一般之人均不致有所懷疑，而得確信其為真實之程度者
    ，始得據為有罪之認定，又告訴人之指訴係以使被告入罪為目的，是其指訴是否
    與事實相符，仍應調查其他證據以資審認，最高法院七十六年臺上字第四九八六
    號、五十二年台上字第一三００號亦均著有判例足資參照。另按共犯之成立，除
    共同實施犯罪行為者外，其就他人之行為負共犯之責者，以有意思聯絡為要件，
    若事前並未合謀，實施犯罪行為之際，又係出於行為者獨立之意思，即不負共犯
    之責。又事實之認定，應憑證據，如未能發現相當證據，或證據不足以證明，自
    不能以推測或擬制之方法，以為裁判基礎。最高法院分別著有判例可循。
四、壬○○所主持如附表一至四之合會，確遭冒標，業據告訴人甲○○等指述明確，
    核與證人庚○○證述相符，且有會簿四紙附卷可參，應為實在，又被告辛○○曾
    代壬○○書寫會簿、主持開標、收取會款等情，除據被告自承不諱外，核與告訴
    人甲○○、丁○○、戊○○、乙○、劉水河、己○○等人證述相符，亦非虛妄，
    然查：
    （一）告訴人乙○於偵查時雖稱：「會是壬○○起的，但是標會、接洽、收款等
          互住會的事務都是忠境處理：：」甲○○、劉水河於偵查時亦稱：「會款
          都是辛○○收，開標也是由辛○○開標，接洽互助會的事均由他處理：：
          」然告訴人甲○○於本院調查時則稱：「被告二人都會開標：：」告訴人
          丁○○於本院調查時稱：「被告二人都有開標：：」告訴人己○○於本院
          調查時稱：「每次都是被告辛○○在開標，偶爾被告壬○○開標：：如果
          他父親不在家時就由被告辛○○開標，如果他父親在家時就由他二人一起
          開標」：告訴人乙○於本院調查時亦稱：「每次開標都是被告壬○○、被
          告辛○○一半一半：：如果他父親不在時才由被告辛○○開標，如果他父
          親在家時就由他二人一起開標：：」足見告訴人等於偵查中稱合會事宜均
          由被告辛○○處理應非實在，實際上係被告辛○○與壬○○均曾主持開標
          事宜，再者，依前開告訴人所指述：被告辛○○及壬○○均在住處之時，
          由壬○○而非陳忠開標，足見合會應係由壬○○所負責，被告辛○○辯稱
          合會由其父壬○○負責，壬○○不在時，始由伊代行處理等情，應為實在
          。
    （二）告訴人甲○○於本院調查時另稱：「：：辛○○有開過很多次標，我有看
          過壬○○因人家電話就幫別人寫標單，有時把單子拿出還說別人寄給他的
          ，辛○○也是一樣，有看過別人電話來就幫別人寫標單，有時也有把單子
          拿出來說是別人寄給他的」告訴人丁○○於本院調查時稱：「：：他們會
          把標單拿出來說是別人寄的：：」告訴人己○○於本院調查時證稱：「每
          次他都說別人打電話來說要標就寫標單，每次標的時候人數都不多，只有
          三、四個人。每次都是他說誰打電話來要標多少，我們就交錢給他。」告
          訴人許誌銘於本院調查時亦稱：「我有去開標過一、二次，開標有時三、
          四人在那裡，時間到了辛○○就說開標，桌上有放一些已經寫好的標單，
          也有人打電話來，我不知道是誰，打電話來時辛○○就在寫標單，也有打
          電話來後辛○○就在寫，大部分都是辛○○在寫，偶而一、二次壬○○也
          有在寫：：」證人丑○○於本院調查時證稱：「（問：除了你標到的情形
          外，有無看到桌上有擺標單？）有，也有人打電話來問後，辛○○或陳清
          耀就在寫標單：：」另證人癸○○於本院調查時亦證稱：「我有去標過一
          次會，去那裡時桌子就有擺著幾張標單，但是沒有寫名字，也有電話打來
          說要標，我去的那會不是現場參與投標的人標到，會首都說是打電話來拜
          託他寫標單的人標到的，我去的那次是壬○○開標：：」綜上證人所述，
          被告辛○○與壬○○均會開標，而於開標之時，桌上均會擺放他人所委託
          之標單，於開標之時亦會有會員打電話來委託代標等情，亦為被告辛○○
          所自承，然告訴人等及證人，就大部分冒標之時間及冒何人之名義標會均
          無所知，亦無法明確指述辛○○於何時曾冒標，是各該冒標之行為究是否
          由被告辛○○所為更屬不得而知，再者，冒標之次數雖不少，辛○○開標
          之次數亦多，亦不得以或然率因即行推論辛○○曾進行冒標之行為，況合
          會之負責人為壬○○而非辛○○，辛○○雖與壬○○同住一處，而辛○○
          早已成年，其與壬○○之財務分別，亦與常情無違。
    （三）告訴人甲○○於本院調查時又稱：「：：有標了三會，是我去標的：：我
          會標三次是因為壬○○說利息很低要我標起來，如果我不要錢就先借給他
          ：：」足認合會之會款應係壬○○所處理，倘會款均由被告辛○○所收走
          ，應非壬○○向告訴人甲○○商議借取標得之款項，復參酌本院向嘉義縣
          稅捐稽徵處所調取之歸戶財產查詢清單，辛○○並無任何財產，此有該處
          九十年四月十二日嘉縣稅分二字第九０００三七八六號函一紙附卷可參，
          足佐被告辛○○稱所代收之會款均交付其父，應為實在。
    （四）又參以一般社會經驗，會首之家庭成員協助會首主持開標，或代收會款，
          本屬常見之事。本件被告辛○○與同案被告壬○○既為父子關係並同居一
          處，則被告縱有在場主持開標及代收會款之舉，亦與一般民間互助會會家
          庭成員所應有之常態相符，被告辛○○經由同案被告壬○○之告知而轉告
          會員得標者為何人，被告對於冒標之情事並不知悉，亦有可能，倘就冒標
          及詐欺部分難認有何犯意聯絡，亦難就其曾有轉知之行為，即遽行推認被
          告施何詐術，或必與同案被告壬○○間有公訴人所指前揭犯行之犯意聯絡
          及行為分擔，況並無何證據證明被告朋分詐欺所得，自難僅因被告曾參與
          主持開標及收取會款之行為，即認被告辛○○與壬○○確有犯意聯絡、行
          為分擔，此外查無其他積極證據足資證明被告確有如公訴人所指之犯行，
          自應為被告無罪之諭知。
據上論斷，應依刑事訴訟法第三百零一條第一項前段，判決如主文。
本案經檢察官陳美君到庭執行職務
中      華      民      國     九十一    年      七     月    二十二    日
                                      臺灣嘉義地方法院刑事第三庭
                                          法  官  康  存  真
右正本證明與原本無異。
如不服本判決，應於判決送達後十日內，向本院提出上訴狀。
中      華      民      國     九十一    年      七     月    二十二    日
                          書記官  胡  祥  生
附表一
┌──┬─────┬─────┬─────────────┬──────┐
│編號│冒標時間  │ 被冒標人 │  被詐欺活會會員          │ 詐得金額   │
│    │          │          │                          │ （新台幣） │
├──┼─────┼─────┼─────────────┼──────┤
│一  │85.12.25  │庚○○    │己○○                    │二萬五千七百│
│    │          │          │                          │元          │
└──┴─────┴─────┴─────────────┴──────┘
附表二
┌──┬─────┬──────┬────────────┬──────┐
│編號│冒標時間  │ 被冒標人   │受詐欺活會會員          │  詐得金額  │
│    │          │            │                        │  （新台幣）│
├──┼─────┼──────┼────────────┼──────┤
│ 一 │不詳      │不詳        │乙○、劉水河、丙○○    │十六萬六千五│
│    │          │            │        │百元        │
└──┴─────┴──────┴────────────┴──────┘
附表三
┌──┬─────┬──────┬────────────┬──────┐
│編號│ 標會時間 │被冒標人    │  受詐欺活會會員        │  詐得金額  │
├──┼─────┼──────┼────────────┼──────┤
│ 一 │ 不詳     │不詳        │己○○、乙○、子○○、蔡│七十五萬六千│
│    │          │            │文樺、丙○○、甲○○、張│元          │
│    │          │            │榮城、戊○○            │            │
└──┴─────┴──────┴────────────┴──────┘
附表四
┌──┬─────┬──────┬────────────┬──────┐
│編號│ 標會時間 │被冒標人    │  受詐欺活會會員        │  詐得金額  │
├──┼─────┼──────┼────────────┼──────┤
│ 一 │ 不詳     │庚○○      │丁○○、乙○、戊○○    │三萬五千二百│
│    │          │            │                        │元  │
└──┴─────┴──────┴────────────┴──────┘
